【裁判字號】    98,台上,4187
【裁判日期】    980723
【裁判案由】    殺人
【裁判全文】
最高法院刑事判決            九十八年度台上字第四一八七號
上  訴  人  甲○○
                    3號之5
選任辯護人  葉鞠萱律師
上列上訴人因殺人案件，不服台灣高等法院中華民國九十八年二
月二十六日第二審判決（九十八年度上訴字第四七號，起訴案號
：台灣基隆地方法院檢察署九十七年度偵字第二三六四號），提
起上訴，本院判決如下：
    主  文
上訴駁回。
    理  由
按刑事訴訟法第三百七十七條規定：上訴於第三審法院，非以判
決違背法令為理由不得為之；是提起第三審上訴，應以原判決違
背法令為理由，係屬法定要件；如果上訴理由書狀並未依據卷內
訴訟資料具體指摘原判決不適用何種法則或如何適用不當，或所
指摘原判決違法情事，顯與法律規定得為第三審上訴理由之違法
情形不相適合時，均應認其上訴為違背法律上之程式，予以駁回
。本件原判決維持第一審依刑法第六十二條前段自首之規定減輕
其刑後，論處上訴人甲○○殺人（累犯）罪刑（處有期徒刑八年
）之判決，駁回上訴人在第二審之上訴。上訴人之上訴意旨略稱
：（一）上訴人並非基於殺人之故意殺害被害人許毓，而係被
害人持刀欲殺害上訴人，因上訴人掙脫致發生本件事故，業據上
訴人據實陳明在卷，並有上訴人因而身上受有多處傷痕可資佐證
，原判決認上訴人否認犯罪之辯解，係事後卸責之詞，乃不予採
信，自嫌速斷。況且遍查全卷，並無上訴人先行動手殺害被害人
，以及上訴人將被害人強拉往車輛後座之證據，而被害人體型優
於上訴人，於其奮力抵抗之情況下，上訴人豈有可能強將被害人
拉往後座﹖又若上訴人係於被害人掙扎反抗之情形下，仍強將被
害人拉往車輛後座，被害人勢必身受多處抵抗傷，惟其身上僅
有左手無名指指甲基部削皮傷一處，益足證明上訴人辯稱係被害
人自行爬至車輛後座云云屬實。原判決事實認定：「甲○○（即
上訴人）竟基於殺人犯意，趁許毓不備之際，以左手勾住許毓
頸部，將許毓頭部壓夾在右前座頭枕處，許毓掙扎反抗，
仍被甲○○往後拉至後座」，顯有理由不備、認定事實與卷內證
據資料之內容及經驗法則不符之違法。（二）上訴人於原審曾具
狀聲請傳喚證人吳佩季，以證明扣案尖刀並非上訴人用以防備與
被害人吵架而置於系爭小客車內；以及傳喚證人黃清標，以證明
證人黃清標證稱：「甲○○說他很氣許毓，要將許毓之的腳
筋挑斷」，與事實不符，俾釐清上訴人並未對被害人懷恨在心，
原審就此等證據未予調查，有應於審判期日調查之證據未予調查
之違法。（三）上訴人平日均與被害人共處，常同居於上訴人住
處，而上訴人住處顯較案發地點偏僻，上訴人若有殺害被害人之
意，實無庸至案發地點下手實行，更無可能於案發後隨即自首。
（四）施用海洛因之初有欣快感，無法集中精神，會產生夢幻現
象，有卷附文獻之記載可證；上訴人於事發當日施用海洛因之份
量，是否足以造成其精神障礙，應傳喚相關專家到庭作證釐清，
原判決未予詳查，即遽認上訴人於事發當時無精神障礙之情形，
有理由不備及證據調查未盡之違法等語。
惟查：原判決綜合卷內證據資料及其調查證據之結果，認定上訴
人有其事實欄所載之犯行，已於理由內詳敘其調查證據之結果及
取捨證據認定之理由，並就上訴人否認犯罪所持之辯解，認非可
採，詳予指駁。復說明援引作為判決基礎之證據資料均具有證據
能力所憑之理由（見原判決正本第三頁第十七行至第四頁第一行
）。另又綜合卷內證據資料，於理由內分別說明：「被告（即上
訴人，下同）為成年人，有相當豐富之社會經驗，其於警詢、偵
訊、原審（指第一審）及本院（指原審，下同）應訊中均答辯正
常，案發後猶知查詢警方電話自首殺人犯罪，駕駛被害人之車輛
載運其屍體至台北縣政府警察局海山分局接受偵訊，對於案發過
程復描述清楚、詳盡，足認其行為時之心智能力並無任何缺陷或
障礙，自不得藉案發當時吸食海洛因有精神障礙而邀寬典」、「
被告於本院聲請傳訊證人吳佩季、黃清標，前者證明其是否預藏
尖刀殺人；後者證明其是否對被害人許毓懷恨已久而有殺人故
意？惟因綜合上情，被告殺人事證已臻明確，均核無必要」。從
形式上觀察，原判決並無採證違背經驗法則、證據上理由矛盾、
理由不備及應於審判期日調查之證據未予調查等違背法令之情形
。上訴意旨（一）、（二）、（三）、（四）均置原判決事實欄
明確認定及理由內已詳予說明之事項於不顧，徒憑己意，或就事
實審法院採證認事自由判斷職權之合法行使，再為單純事實上爭
執；或仍執原判決已敘明非可採信之上訴人否認犯罪辯解，指摘
原判決採證違背經驗法則；或以原判決已詳予說明無調查必要性
之證據，任指原審證據調查未盡；俱不足以辨識原判決已具備違
背法令之形式要件。再依原判決理由說明，係採納上訴人於警詢
及偵查中先後供稱：「然後用左手夾住他（指被害人，下同）的
頭，往我坐的方向夾在駕駛座右方座椅的後背處」、「他已經坐
在中間置物箱處，臉向著我，我就刺他」、「我左手勒住他脖子
，我就往他脖子處刺下去」（見偵查卷第十頁、相驗卷第一宗第
二六頁），作為認定事實之基礎；則原判決事實認定：「甲○○
（即上訴人，下同）……趁許毓（即被害人，下同）不備之際
，以左手勾住許毓頸部，將許毓頭部壓夾在右前座頭枕處，
許毓掙扎反抗，仍被甲○○往後拉至後座，甲○○再持其所有
日前攜帶置於許毓自小客車內用以防備與許毓吵架時用之尖
刀一把，朝許毓左頸處由左往右刺入」，既非無憑臆斷，與上
引卷內證據資料之內容及經驗法則，亦無不符。上訴意旨（一）
另以此指摘原判決理由不備及認定事實與卷內證據資料之內容暨
經驗法則不符，顯非依據卷內資料而為主張。至於扣案之尖刀乙
把何以置放於被害人駕駛之小客車內，上訴人於偵查中已供稱：
「只是將刀子放在車上防他，因為我知道他好像跟我女朋友有染
」、「我怕如果我跟他吵架，打不過他，到時候要拿這把刀防他
」（見相驗卷第一宗第三三頁、第三四頁）；原判決事實認定：
「甲○○持其所有日前攜帶置於許毓自小客車內用以防備與許
毓吵架時之用之尖刀一把，朝許毓左頸處由左往右刺入」，
自非無據。則原判決理由說明：「被告於本院聲請傳訊證人吳佩
季……證明其是否預藏尖刀殺人……﹖惟因綜合上情，被告殺人
事證已臻明確，核無必要」，與其援引作為判決基礎之上引卷內
筆錄記載，並無不符。上訴意旨（二）另執以指摘原判決證據調
查未盡云云，顯與法律規定得為第三審上訴理由之違法情形不相
適合。又原審審判長於審判期日，就上訴人被訴之犯罪事實為訊
問前，詢問上訴人及其選任辯護人葉鞠萱律師：「尚有證據請求
調查﹖」渠等均未聲請傳喚相關專家到庭釐清施用海洛因毒品後
所造成之精神障礙狀況（見原審卷第五六頁背面、第六四頁）。
上訴意旨（四）至法律審之本院，始又另執原審未傳喚相關專家
到庭調查施用海洛因毒品後所造成之精神障礙狀況等語，指摘原
審證據調查未盡，自非依據卷內資料而為主張。綜上所論，本件
上訴違背法律上之程式，予以駁回。
據上論結，應依刑事訴訟法第三百九十五條前段，判決如主文。
中    華    民    國  九十八  年    七    月  二十三  日
                      最高法院刑事第七庭
                          審判長法官  林  永  茂
                                法官  吳  昆  仁
                                法官  蘇  振  堂
                                法官  蕭  仰  歸
                                法官  林  立  華
      本件正本證明與原本無異
                                      書  記  官
中    華    民    國  九十八  年    七    月  二十九  日
                                                      Ｑ


司法院資訊處製作；財團法人民間司法改革基金會備份。
